【裁判字號】    96,重上,512
【裁判日期】    970326
【裁判案由】    返還借名財產
【裁判全文】
臺灣高等法院民事判決                 96年度重上字第512號
上  訴  人  甲○○
訴訟代理人  陳明暉律師
複代理人    郭令立律師
被上訴人    丙○○
            乙○○○
共      同
訴訟代理人  毛國樑律師
上列當事人間請求返還借名財產（損害賠償）事件，上訴人對於
中華民國96年8月６日臺灣臺北地方法院96年度重訴字第740號第
一審判決，提起上訴，本院於97年３月12日言詞辯論終結，判決
如下：
    主      文
上訴駁回。
第二審訴訟費用由上訴人負擔。
    事實及理由
一、本件上訴人主張：訴外人高企國際有限公司（CAPI TALFULL
    INTERNATIONAL LIMITED，下稱高企公司)為未經我國認許之
    香港法人，實係伊獨資設立。伊基於資產配置及賦稅之考量
    ，雖借用被上訴人名義登記該公司董事及股東，惟高企公司
    之一切事務仍由伊決定。又高企公司於民國86年３月27日在
    匯豐銀行台中分行設立第000000000000號美金帳戶，及第00
    0000000000號港幣帳戶（下稱系爭帳戶）內之款項，亦屬伊
    所有，前由被上訴人（丙○○）因上述借名（登記）關係，
    概括授權伊得隨時動用。詎丙○○未經告知，竟於93年10月
    １日以高企公司負責人之身分，委請律師發函匯豐銀行台中
    分行撤回（銷）對伊之該授權，而不法或故意以違背善良風
    俗之方法，侵害伊基於借名關係，得以管理、使用、收益系
    爭帳戶內美金503,599元及港幣3,866,024元（下稱系爭款項
    ）之權益。爰本於共同侵權行為之法律關係，求為命被上訴
    人連帶給付（賠償）系爭款項，及自94年10月27日起加付法
    定遲延利息，暨以供擔保為條件之假執行判決。
二、被上訴人則以：上訴人捨棄關係密切之親戚及長達30年之部
    屬李慶誠及韓靖中，於83年間將高企公司之股權轉予伊等，
    係欲留住斯時被上訴人丙○○腹中之胎兒，以表達保障其母
    子權益之誠意，自屬贈與。上訴人既未舉證證明有所指之借
    名關係存在，且伊等受贈高企公司之股權後，縱因信賴上訴
    人之專業，授權其經營，惟上訴人仍不定期向丙○○報告經
    營情形。高企公司之資產負債表等，仍由丙○○親自簽署。
    足見不論形式或實質上，伊等均為高企公司之真正擁有者，
    無上訴人所稱借名關係之情。故即令丙○○前曾以負責人之
    名義，授權上訴人管理、處分、收益系爭帳戶內之款項，惟
    嗣撤回該授權，仍屬權利之行使，無侵權行為可言。況丙○
    ○撤回對上訴人之該授權，並未涉及高企公司所有系爭帳戶
    內款項所有權之變動，上訴人未因此而受有損害。其依共同
    侵權行為之法律關係，請求伊等連帶賠償損害，為無理由等
    語，資為抗辯。
三、原審為上訴人敗訴之判決，上訴人不服，提起第二審上訴。
    聲明：(一)原判決廢棄。(二)被上訴人應連帶給付上訴人美金50
    3,599元及港幣3,866,024元之本息。(三)上一項，上訴人願供
    擔保，請准宣告假執行。被上訴人則聲明駁回上訴人之上訴
    。
四、查高企公司係依香港法律於81年9月8日在香港設立登記之外
    國法人，未向我國申請認許。83年６月25日，丙○○、乙○
    ○○（丙○○之母），繼李慶誠、韓靖中之後，登記為高企
    公司董事、股東迄今。丙○○與上訴人所生林鳳儀、林世宗
    ，已經上訴人認領。該公司前於86年２月27日設立系爭帳戶
    ，現該帳戶內仍有系爭款項。 丙○○於93年10月1日以高企
    公司負責人之名義，委任律師寄交上訴人存證信函，聲明終
    止、撤回高企公司對上訴人包括系爭帳戶之帳務處理等在內
    之授權等事實，為兩造所不爭執，堪認為真實。上訴人主張
    高企公司為其獨資設立，向由其實際經營，該公司名義所開
    立系爭帳戶內之系爭款項，亦屬其所有。被上訴人所以登記
    為高企公司之董事及股東，係伊基於資產配置及賦稅考量之
    借名關係，非屬贈與，故丙○○為此以高企公司負責人之名
    義，授權其得以管理、使用、收益系爭帳戶內之款項。乃被
    上訴人未經告知，由丙○○以高企公司負責人之名義，委由
    律師具函逕向匯豐銀行台中分行撤回其對系爭帳戶內系爭款
    項管理、使用、收益之授權，而共同不法或以違背善良風俗
    之方法加損害於上訴人，爰依共同侵權行為之法律關係，請
    求被上訴人連帶損害。被上訴人則否認有上訴人所指之借名
    關係存在，並以前揭情詞抗辯。
五、按依民法第185條第1項之規定，共同侵權行為人固連帶負損
    害賠償責任，惟同條項前段所謂共同侵權行為，須共同行為
    人皆已具備侵權行為之要件始能成立，若其中一人無故意過
    失，則其人非侵權行為人，不負與其他具備侵權行為要件之
    人連帶賠償損害之責任（最高法院22年上字第3437號判例參
    照)。本件丙○○自83年6月25日起即登記高企公司之董事，
    93年10月１日，其以高企公司負責人之名義，委任律師寄交
    上訴人存證信函，聲明終止、撤回高企公司對上訴人包括有
    （系爭帳戶內款項）帳務處理等事宜在內之授權等事實，為
    兩造所不爭執，既如上述。則縱認上訴人主張係借丙○○、
    乙○○○之名，登記為高企公司之董事、股東為屬實，惟對
    於系爭帳戶內系爭款之管理、使用、收益之授權，既由丙○
    ○以高企公司負責人之名義為之，嗣又經丙○○以該公司負
    責人之名義，委由律師以函件終止或撤回授權。均見如認上
    訴人因該授權之終止或撤回而受有損害，亦屬丙○○所為，
    與乙○○○無關。而上訴人又未舉證證明乙○○○共同加害
    、共同危險，造意、幫助，或就其所指損害之發生，有客觀
    的共同關聯性，則其請求乙○○○負共同侵權行為之損害賠
    償，即屬無理，不應准許。
六、又因侵權行為所發生之損害賠償請求權，以有故意或過失不
    法侵害於他人權利，或故意以背於善良風俗之方法，加損害
    於他人為成立要件，此觀民法第184條第1項規定即明。另「
    被上訴人為確保其損害賠償權，而聲請假扣押，不能謂其主
    觀上有故意以背於善良風俗之方法，加損害於上訴人，蓋假
    扣押究屬債權人依法保全其債權得受清償之正當方法，何有
    背於善良風俗方法之可言」（參見最高法院78年度台上字第
    1040號判決）。本件兩造就被上訴人登記為高企公司之董事
    （、股東），究係出於上訴人之贈與，或僅係上訴人借被上
    訴人之名，雙方各執一詞。縱認上訴人所稱高企公司為其獨
    資經營，被上訴人登記為該公司之董事（、股東），係本於
    與上訴人間之借名關係（契約）為屬實。惟高企公司雖係依
    香港法律所設立登記之外國法人，惟仍具獨立之法人人格。
    該公司以公司（負責人為丙○○）之名義，在匯豐銀行台中
    分行所開設系爭帳戶中之存款，仍屬高企公司所有。是於上
    訴人終止與丙○○間之借名關係前 （上訴人係以94年3月28
    日訴狀繕本之送達，為終止該借名關係之意思表示，見附卷
    台灣台中地方法院94年度重訴字卷9頁)，丙○○仍係高企公
    司之負責人，原得決定是否對上訴人為系爭帳戶內款項使用
    收益之授權，或撤回該授權。是即令丙○○（於93年10月1
    日)撤回對上訴人使用該帳戶內款項之授權，亦難謂上訴人
    因此受有相當於系爭款項之損害。
七、再縱上訴人所稱其與丙○○間之上述借名關係，得類推適用
    民法有關委任之規定。惟丙○○因該委任關係而為高企公司
    之負責人，與因其為該公司之負責人而授權上訴人使用系爭
    帳戶內之款項，係屬二事，難謂上訴人因借名關係而因此取
    得管理、使用、收益系爭帳戶內款項之權利。上訴人主張丙
    ○○撤回對伊之該授權，而不法侵害其因委任關係所生之權
    利，依侵權行為之法律關係，請求丙○○賠償損害，自屬無
    理。
八、末查，兩造間因被上訴人登記為高企公司之董事（、股東）
    ，究係贈與或借名關係？在我國境內，已纏訟多時。而關於
    上訴人主張有該借名關係之存在，並請求被上訴人返還借名
    財產等爭訟，上訴人迄未獲法院勝訴之判決（參見上訴人不
    爭執真正之台灣部分訴訟狀況表，本院卷第2宗78頁至84頁)
    。是丙○○以其因受贈而為高企公司之董事（負責人），撤
    回對上訴人管理、使用、收益系爭帳戶內款項之授權，客觀
    上屬行使權利之行為，尤不能謂其主觀上有故意以背於善良
    風俗之方法，加損害於上訴人之情。上訴人執此，依侵權行
    為之法律關係，請求丙○○賠償損害，仍屬無理。
九、綜上所述，上訴人依共同侵權行為之法律關係，請求賠償被
    上訴人連帶賠償損害，為無理由，不應准許。原審為上訴人
    敗訴之判決，並駁回其假執行之聲請，於法並無違誤。上訴
    意旨，指摘原判決不當，聲明廢棄，非有理由。又兩造其餘
    攻擊防禦方法院，經核於本件勝負之判斷不生影響，爰不予
    逐一論酌，附此敘明。
十、據上論結，本件上訴為無理由，依民事訴訟法第449條第1項
    、第78條，判決如主文。
中    華    民    國    97    年    3    月     26    日
                    民事第十二庭
                        審判長法  官  陳駿璧
                              法  官  王麗莉
                              法  官  王仁貴
正本係照原本作成。
如不服本判決，應於收受送達後20日內向本院提出上訴書狀，其
未表明上訴理由者，應於提出上訴後20日內向本院補提理由書狀
（均須按他造當事人之人數附繕本）上訴時應提出委任律師或具
有律師資格之人之委任狀；委任有律師資格者，另應附具律師資
格證書及釋明委任人與受任人有民事訴訟法第466條之1第1項但
書或第2項（詳附註）所定關係之釋明文書影本。
中    華    民    國    97    年    3     月    27    日
                              書記官  章大富
附註：
民事訴訟法第466條之1（第1項、第2項）：
對於第二審判決上訴，上訴人應委任律師為訴訟代理人。但上訴
人或其他法定代理人具有律師資格者，不在此限。
上訴人之配偶、三親等內之血親、二親等內之姻親，或上訴人為
法人、中央或地方機關時，其所屬專任人員具有律師資格並經法
院認為適當者，亦得為第三審訴訟代理人。


司法院資訊處製作；財團法人民間司法改革基金會備份。
